臺灣宜蘭地方法院刑事判決　　　　　　　100年度易字第425號
公　訴　人　台灣宜蘭地方法院檢察署檢察官
被　　　告　李建凱
上列被告因詐欺案件，經檢察官提起公訴 （100年度偵字第656號
），本院判決如下：
    主  文
李建凱幫助犯詐欺取財罪，處有期徒刑貳月，如易科罰金，以銀
元佰元即新台幣玖佰元折算壹日。減為有期徒刑壹月，如易科
罰金，以銀元佰元即新台幣玖佰元折算壹日。
    事  實
一、李建凱（原名卜建凱）依其社會生活經驗及智識程度，已預
    見提供自己帳戶之存摺、金融卡及金融卡密碼予他人，可能
    遭人將之作為從事詐欺取財等犯罪行為之工具，竟不違背其
    本意，基於幫助他人為財產犯罪之不確定故意，於民國95年
    3 月、4月間，在台灣地區不詳處所，將其向玉山銀行三重
    分行申請開立之0000000000000號帳戶之金融卡、存摺、密
    碼提供予真實姓名年籍不詳之人，幫助該不詳之人所屬詐欺
    集團為詐欺他人金錢後，被害人匯款及詐欺集團提款等之用
    ，容認詐欺集團使用上開金融機構帳戶以遂行詐欺行為。嗣
    該詐欺集團成員，於取得前揭金融卡及密碼後，即基於意圖
    為自己不法所有之犯意，於95年5月11日凌晨2時許在網路「
    BBS中部人聊天室」，自稱「阿文」與上網尋找一夜情之林
    振裕聊天，佯稱同意發生一夜情，要求林振裕依指示測試帳
    戶，林振裕因而陷於錯誤，而至ATM依詐欺集團成員之指示
    操作，於同日凌晨2時34分11秒匯款新台幣（下同）29029元
    （起訴書原記載為138029元，經公訴人當庭更正為29029元
    ）至李建凱前揭玉山銀行帳戶內，旋遭詐欺集團提領一空。
    嗣因林振裕查覺受騙而報警。
二、案經台中市政府警察局第一分局報請台灣宜蘭地方法院檢察
    署檢察官偵查後起訴。
    理  由
一、證據能力部分：
  (一)按被告以外之人於審判外之言詞或書面陳述，除法律有規定
    者外，不得作為證據。又被告以外之人於審判外之陳述，雖
    不符前四條之規定，而經當事人於審判程序同意作為證據，
    法院審酌該言詞陳述或書面陳述作成時之情況，認為適當者
    ，亦得為證據，刑事訴訟法第159條第1項、第159條之5第1
    項分別定有明文。而所謂「審酌該陳述作成時之情況，認為
    適當」者，係指依各該審判外供述證據製作當時之過程、內
    容、功能等情況，是否具備合法可信之適當性保障，加以綜
    合判斷而言（最高法院94年度台上字第3277號、第5830號判
    決意旨參照）。經查，被告李建凱於本院準備程序、審理中
    同意證人林振裕於警詢之證述作為證據，而本院審酌前揭警
    詢筆錄，認上開證據資料製作時之情況，尚無違法不當及證
    明力明顯過低之瑕疵，認以之作為證據應屬適當。揆諸前開
    規定，爰依刑事訴訟法第159條之5規定，認前揭證據均有證
    據能力。
  (二)本件被告及檢察官於本院審理時對下列所述其他證據資料，
    均不爭執其證據能力，本院審酌該等證據資料作成時之情況
    ，亦無不宜作為證據之情事，依刑事訴訟法第159條之5第2
    項規定，自均有證據能力。
二、訊據被告固坦承有申請上開玉山銀行帳戶並領得存摺、金融
    卡之事實，惟矢口否認有何幫助詐欺取財犯行，辯稱是將車
    子停在路邊，車窗玻璃遭砸破後，車內音響、玉山銀行、華
    南銀行存摺及金融卡均遭竊云云。
三、經查：
  (一)被告有向玉山銀行三重分行申請開立之0000000000000號帳
    戶，並領取存摺、金融卡之事實，業據被告於警詢、偵查及
    本院審理時坦承不諱，且有玉山銀行三重分行99年12月14日
    玉山三重字第0991203001號函暨所附顧客基本資料、交易往
    來明細、開戶留存照片在卷可按（警卷第33至41頁）。又被
    害人林振裕於前揭時間遭詐欺集團詐欺，並匯款至被告玉山
    銀行帳戶等情，業據證人林振裕於警詢時證述綦詳，並有台
    新銀行客戶交易明細表附卷可按（警卷第29頁），足見被告
    之上揭玉山銀行帳戶，確遭詐欺集團利用以做為詐欺取財之
    使用無誤。
  (二)被告辯稱：車子晚上停在路邊，玻璃被砸破，車內音響及華
    南銀行竹北分行存摺及提款卡被偷走，當時不知有玉山銀行
    三重分行帳戶存摺及提款卡被偷走，只知道華南銀行竹北分
    行帳戶遺失，所以有打電話過去辦遺失，我是打電話到現金
    卡的部門辦理，因為我當時是在現金卡的部門辦理開戶，所
    以我是打給幫我辦理開戶的專員云云。然查，被告自開戶至
    100年4月22日止，並未曾向華南銀行竹北分行辦理掛失止付
    ，此有華南銀行竹北分行100年5月5日（100）華竹北存字第
    129號函可按（偵卷第62頁），又被告稱係打電話予幫其開
    戶之華南銀行竹北分行專員辦理掛失，惟為被告辦理開戶之
    專員張簡繡環，於94年10月1日即已離職，此有華南銀行竹
    北分行100年8月11日華竹北存字第1001000109號函可參（本
    院卷第20頁），而被告於警詢中稱係95年3月至4月遭竊（警
    卷第2頁），係在張簡繡環離職之後，故被告辯稱有打電話
    前去華南銀行竹北分行辦理掛失云云，顯不可採；被告復稱
    車內另有車內音響遭竊，且被告亦知悉車內華南銀行竹北分
    行存摺及提款卡遭竊，衡諸常情，被告應會前往報警處理，
    被告雖稱係因當時趕著前往補貨而未報案云云，惟於補貨完
    後，被告自可前往報案，而被告卻仍未前往報案，實與常情
    有違，故被告所辯，尚難採信。
  (三)按使用提款卡領取帳戶內之款項，須操作自動櫃員機輸入正
    確之密碼，始能順利提領；持有提款卡之人若非得帳戶所有
    人之同意或授權而知悉提款卡之密碼，其欲以隨機輸入數字
    號碼之方式命中正確之密碼而領取款項，以現今提款卡密碼
    設計之精密程度而言，其機率實屬微乎其微；又依常情而論
    ，稍有社會歷練、經驗之人，均知悉提款卡應與其帳戶存摺
    、密碼等分別收存，並妥善保管，亦不宜直接在提款卡或存
    摺上記載密碼，以防免不法取得該提款卡之人得以輕易知悉
    密碼而提領帳戶內之款項；而一般銀行實務在開立帳戶時，
    皆會提醒申設人即刻變更密碼單上所附之原始密碼。本件被
    告係具有智識之成年人，對於上開社會經驗及常情，自屬知
    之甚稔。被告於偵查、本院準備程序中先稱係將寫在提款卡
    塑膠片上（偵卷第59頁、本院卷第15頁），於本院審理期日
    則改稱將密碼寫在提款卡之袋子上（本院卷第39頁），先後
    辯詞不一，已難遽信；又被告於距其所稱金融卡遭竊後已逾
    5 年之今日，仍記得其密碼為其前女友之生日，應係「6503
    15」或「00000000」（本院卷第15頁），何須將密碼記載在
    提款卡或提款卡之袋子上，故被告所辯，實難採信。另就取
    得被告帳戶提款卡與密碼資料之詐欺集團而言，該詐欺集團
    既利用該帳戶作為收取騙得款項之工具，且確有被害人因受
    騙而匯款至上開帳戶，衡情該詐欺集團當無可能選擇一隨時
    可能遭帳戶所有人掛失而無法使用之帳戶，作為收取款項之
    用，否則，倘該詐欺集團尚未及實施詐欺犯行，甚者已實施
    詐欺犯行而未及提領詐得款項前，該帳戶所有人已先行將帳
    戶掛失，則該詐欺集團豈非徒勞無功、一無所獲，是被告辯
    稱上開帳戶係遭竊等情，亦與常理相悖。被告於玉山銀行所
    開設之本件帳戶提款卡與密碼資料，當係被告自己提供予詐
    欺集團成員使用無誤。
  (四)參以現今社會，詐騙案件頻傳，詐騙手法層出不窮，於新聞
    媒體上時可見聞，詐欺集團利用各種方式大量徵求他人金融
    帳戶（俗稱人頭戶），遂其順利領取因詐欺所得贓款暨阻斷
    查緝人員對渠等身分追查之目的，亦迭經新聞媒體披露及宣
    導，是就令提供者在提供金融帳戶予詐欺集團使用之初，其
    主觀尚無「必然引發該詐騙集團萌生恃以實施詐欺犯罪」之
    確信，然衡諸常情及提供者智識暨社會經驗，一般人對於「
    提供自己帳戶予他人使用，可能足以使『該他人及與之有犯
    意聯絡者』恃以實施詐欺犯罪」乙節，理當有所預見。
  (五)按刑法上之故意犯，可分為直接故意與不確定故意。所謂不
    確定故意即指行為人對於構成犯罪之事實，預見其發生而其
    發生並不違反其本意，刑法第13條第2項定有明文。被告於
    交付金融卡、告知密碼時，已有帳戶可能遭他人利用以實施
    詐欺犯罪之預見，並有容認、任其發生之主觀心態，已如前
    述，被告有幫助詐欺取財之不確定故意甚明。
  (六)綜上，被告所辯不足採信，本件事證明確，被告犯行堪予認
    定，應依法論科。
四、被告行為後，刑法於94年2月2日修正公布，於95年7月1日施
    行。按行為後法律有變更者，適用行為時之法律，但行為後
    之法律有利於行為人者，適用最有利於行為人之法律，現行
    刑法第2條第1項定有明文。刑法第2條本身雖經修正，但刑
    法第2條既屬適用法律之準據法，本身尚無比較新舊法之問
    題，應一律適用裁判時之現行刑法第2條規定以決定適用之
    刑罰法律，核先敘明。又以本次刑法修正之比較新舊法，應
    就罪刑有關之共犯、未遂犯、想像競合犯、牽連犯、連續犯
    、結合犯，以及累犯加重、自首減輕暨其他法定加減原因（
    如身分加減）與加減例等一切情形，綜其全部罪刑之結果而
    為比較（參見最高法院95年度第8次刑庭會議決議）。然如
    行為後刑法條文經修正，惟無有利、不利情形，自無庸為新
    舊法之比較，直接適用裁判時即修正後之刑法（參見最高法
    院95年度第21次刑庭會議決議）。經查：
  (一)修正後刑法第33條第5款規定「罰金：新台幣一千元以上，
    以百元計算之」，與修正前刑法第33條第5款規定「罰金：
    一元以上」不同。又刑法第33條第5款所定罰金貨幣單位經
    修正為新台幣後，刑法分則各罪所定罰金刑之貨幣單位亦應
    配合修正為新台幣，為使刑法分則編各罪所定罰金之最高數
    額與刑法修正前趨於一致，乃增訂刑法施行法第1條之1，並
    規定：「中華民國94年1月7日刑法修正施行後，刑法分則編
    所定罰金之貨幣單位為新台幣。94年1月7日刑法修正時，刑
    法分則編未修正之條文定有罰金者，自94年1月7日刑法修正
    施行後，就其所定數額提高為30倍。但72年6月26日至94年1
    月7日新增或修正之條文，就其所定數額提高為3倍」，從而
    ，刑法分則編各罪所定罰金型之最高數額，於上開規定修正
    後並無不同，惟修正後刑法第33條第5款所定罰金刑最低數
    額，較之修正前提高，故修正後之刑法並未有利於被告。
  (二)修正前刑法第30條「幫助他人犯罪者，為從犯。雖他人不知
    幫助之情者，亦同。從犯之處罰，得按正犯之刑減輕之」，
    與修正後同條規定：「幫助他人實行犯罪行為者，為幫助犯
    。雖他人不知幫助之情者，亦同。幫助犯之處罰，得按正犯
    之刑減輕之」之規定，二者在用語上固有不同，惟其修法理
    由乃在舊法規定體例在解釋上滋生爭議，且「從犯」用語，
    常有不同解讀，爰予修正以杜爭議，並明示幫助犯之成立，
    亦以被幫助者著手犯罪之實行，且具備違法性為必要，此觀
    諸立法理由說明即明，是此部分修正應無有利、不利於被告
    之問題，應逕行適用新法即修正後刑法第30條之規定，最高
    法院95年度第21次刑庭會議決議意旨參照。
  (三)綜合上述，比較修正前、後之條文，95年7月1日修正施行後
    之刑法規定並未有利於被告，揆諸前揭最高法院決議及修正
    後刑法第2條第1項前段、後段規定之「從舊、從輕」原則，
    自應全部適用被告行為時之法律，即修正前刑法之相關規定
    予以論處。
五、被告交付上開帳號之金融卡、密碼予詐欺集團中之成員，使
    詐欺集團對不特定人施詐，經被害人匯款至被告上開帳戶，
    以利詐欺集團施詐得逞，對於詐欺集團施以助力，核被告所
    為，應成立刑法第30條第1項前段、第339條第1項之幫助詐
    欺取財罪。被告基於幫助之犯意而為非屬詐欺取財犯行之構
    成要件行為，為幫助犯，爰依刑法第30條第2項之規定，按
    正犯之刑減輕之。爰審酌被告提供帳戶予不法集團使用，嚴
    重影響社會治安及金融交易秩序，造成被害人之金錢損失，
    增加被害人尋求救濟之困難，使詐欺犯罪不易查察，暨其犯
    罪動機、目的、智識程度、精神狀態、犯後仍矢口否認等一
    切情狀，量處如主文所示之刑。被告所犯上開之罪，為96年
    4月24日以前所犯，且合於中華民國九十六年罪犯減刑條例
    所規定之減刑條件，應依該條例第2條第1項第3款之規定，
    予以減為如主文所示之刑，並諭知易科罰金折算標準。而關
    於易科罰金之折算標準部分，刑法修正之比較新舊法，應就
    罪刑有關之共犯、未遂犯、想像競合犯、牽連犯、連續犯、
    結合犯，以及累犯加重、自首減輕暨其他法定加減原因（如
    身分加減）與加減例等一切情形，綜其全部罪刑之結果而為
    比較，業如前述，然上開最高法院決議，係就刑法修正後有
    關罪刑新舊法應一體適用而為指示，而法院依該原則定其罪
    刑後，就有期徒刑、拘役如易科罰金，罰金如易服勞役標準
    之宣告，乃罪刑執行之層次，並非罪刑之適用，故而，罪刑
    之適用與罪刑之執行雖分別適用修正前、修正後之刑法，並
    無同一法律割裂適用之疑義，亦無違上開最高法院之決議。
    是易科罰金、易服勞役、緩刑、保安處分之宣告，均涉及裁
    量權之行使，須於裁量權行使時，方有比較適用問題，此部
    分得予割裂適用，合先敘明。而易科罰金之折算標準，由修
    正前刑法第41條第1項前段規定（得以銀元1元以上3元以下
    折算1日），並依修正前罰金罰鍰提高標準條例第2條規定提
    高1百倍為銀元1百元以上3百元以下（即新台幣3百元以上9
    百元以下）折算1日，修正後刑法第41條第1項前段則修正為
    得以新台幣1千元、2千元或3千元折算1日，比較修正前後之
    易科罰金折算標準，修正後之刑法並未有利於被告，自應依
    修正後刑法第2條第1項前段規定，適用被告行為時之法律，
    即修正前刑法第41條第1項前段、修正前罰金罰鍰提高標準
    條例第2條諭知易科罰金之折算標準。至刑法第41條雖於98
    年1月21日、98年12月30日再次修正公布，分別於98年9月1
    日、99年1月1日生效施行，惟其中第41條第1項於98年1月21
    日之修正僅加逗號，未為實質內容修正，98年12月30日之修
    正係為求用語統一，而將原規定之「受六個月以下有期徒刑
    」修正為「受六月以下有期徒刑」，核屬文字修正，均無新
    舊法比較之問題，併此敘明。
據上論斷，應依刑事訴訟法299條第1項前段，刑法2條第1項前段
、第30條，第339條第1項，修正前刑法第41條第1項前段，廢止
前罰金罰鍰提高標準條例第2條，刑法施行法第1條之1第1項、第
2項前段，中華民國九十六年罪犯減刑條例第2條第1項第3款、第
7條、第9條，判決如主文。
本案經檢察官陳錦雯到庭執行職務。
中    華    民    國   100    年    11    月    23    日
                  刑事第二庭審判長法  官  林惠玲
                                  法  官  張淑華
                                  法  官  王耀興
以上正本證明與原本無異。
如不服本判決應於收受本判決後10日內向本院提出上訴書狀，並
應敘述具體理由。若未敘述理由者，應於上訴期間屆滿後20日內
向本院補提理由書狀(均須按他造當事人之人數附繕本)。
                                  書記官  林家妮
中    華    民    國   100    年    11    月    24    日
附錄本案論罪科刑法條全文
中華民國刑法第339條
意圖為自己或第三人不法之所有，以詐術使人將本人或第三人之
物交付者，處5年以下有期徒刑、拘役或科或併科1千元以下罰金
。
以前項方法得財產上不法之利益或使第三人得之者，亦同。
前二項之未遂犯罰之。